【裁判字號】    99,訴,643
【裁判日期】    990531
【裁判案由】    分割共有物
【裁判全文】
臺灣板橋地方法院民事判決               99年度訴字第643號
原      告  甲○○
訴訟代理人  施竣中律師
被      告  乙○○
上列當事人間請求分割共有物事件，本院於民國99年5 月17日言
詞辯論終結，判決如下：
    主      文
兩造共有坐落臺北縣板橋市○○路○段31巷24─3號之建物（即54
9 建號）所有權全部（即兩造應有部分各二分之一）及其坐落基
地臺北縣板橋市○○段394 地號土地應有部分四分之一（即兩造
應有部分各八分之一），應予變賣分割；變賣所得價金兩造各按
二分之一比例分配。
訴訟費用由被告負擔二分之一，餘由原告負擔。
    事實及理由
一、原告起訴主張：兩造共有坐落臺北縣板橋市○○路○ 段31巷
    24─3號之建物（即549建號）所有權全部（兩造應有部分各
    二分之一）及其坐落基地臺北縣板橋市○○段394 地號土地
    應有部分四分之一（兩造應有部分各八分之一），並無不能
    分割之情形，亦無不為分割之約定，且目前被告應有部分業
    經訴外人假扣押查封中，無法協議分割，亦無法實物分割，
    爰依民法第824條第2項規定訴請將上開土地及建物（下稱系
    爭不動產）變價分割等語。併為訴之聲明：如主文第1 項所
    示。
二、被告則辯稱：因目前被告應有部分業經訴外人假扣押查封中
    ，無法協議分割，同意採變價分割；又因係原告要求分割，
    裁判費應由原告負擔等語，併為答辯聲明：同意變賣分配價
    金。
三、原告主張兩造系爭不動產為兩造共有，應有部分建物部分各
    二分一，土地部分各八分之一，並無不能分割情形或不為分
    割約定，且被告應有部分業經訴外人假扣押查封中，無法協
    議分割之事實，業據提出土地登記謄本在卷可稽，且為被告
    所不爭執，堪信為真實。
四、按「各共有人，除法令另有規定外，得隨時請求分割共有物
    。但因物之使用目的不能分割或契約訂有不分割之期限者，
    不在此限」、「分割之方法不能協議決定，或於協議決定後
    因消滅時效完成經共有人拒絕履行者，法院得因任何共有人
    之請求，命為下列之分配：(一)以原物分配於各共有人。但各
    共有人均受原物之分配顯有困難者，得將原物分配於部分共
    有人。(二)原物分配顯有困難時，得變賣共有物，以價金分配
    於各共有人；或以原物之一部分分配於各共有人，他部分變
    賣，以價金分配於各共有人」，民法第823條第1 項、第824
    條第2 項分別定有明文。查系爭不動產為兩造所共有，既無
    因物之使用目的不能分割之情事，亦未以契約訂有不分割之
    期限，且被告系爭不動產應有部分，目前經訴外人假扣押查
    封中，致兩造無法協議分割，揆諸首揭規定，原告請求裁判
    分割，自無不合。
五、復按裁判分割共有物訴訟，為形式之形成訴訟，其事件本質
    為非訟事件，故法院定共有物之分割方法，雖應斟酌當事人
    之聲明、共有物之性質、經濟效用及全體共有人之利益等決
    之，然不受當事人聲明之拘束。本院審酌系爭不動產建物為
    四層樓中之第四層，寬為5.42 公尺、長為14.29公尺，此有
    卷附測量成果圖在卷可稽（見本院卷第17頁），並非寬敞；
    系爭不動產出入口僅有一處，亦有平面圖在卷可考（見本院
    卷第15頁），倘依兩造應有部分比例為原物分割，所得使用
    之建物範圍顯屬過小，恐將有損系爭不動產完整性，且有勢
    必破壞原建物結構及使用現狀，造成日後使用上困難，無法
    發揮經濟上之利用價值，足見本件以原物分割，顯有困難，
    因認將系爭不動產予以變賣，所得價金各按兩造應有部分比
    例分配予兩造，始能符合公平均衡。兩造復對變價分割均表
    同意等一切情狀，認原告主張之分割方案採變價分割應屬可
    採。從而，本件原告起訴請求系爭不動產，應予變賣分割，
    並兩造應有部分之比例分配價金，洵屬正當，應予准許。
六、末查分割共有物之訴為形式之形成訴訟，法院不受原告聲明
    分割方案之拘束，故如准予裁判分割，原告之訴即有理由，
    並無敗訴之問題。又裁判分割共有物之訴訟為固有必要共同
    訴訟，共有人雖同意分割，只要不同意原告主張之分割方案
    ，即必須被列為被告而應訴，故被告之抗辯自為伸張或防衛
    權利所必要，且兩造均因本件裁判分割而同霑利益，故本院
    認為裁判分割共有物訴訟，於法院准予分割原告之訴為有理
    由時，仍應由兩造分別依系爭不動產應有部分比例分擔訴訟
    費用較符公平原則，附此敘明。
七、訴訟費用負擔之依據：民事訴訟法第78條、第81條第2款。
中    華    民    國    99    年    5    月    31     日
                  民事第二庭    法  官  李行一
以上正本係照原本作成
如對本判決上訴，須於判決送達後20日內向本院提出上訴狀
中    華    民    國    99    年    5    月    31     日
                                書記官  蔡於衡

司法院資訊處製作；財團法人民間司法改革基金會備份。
